臺灣苗栗地方法院交通事件裁定　　　　100年度交聲字第192號
原處分機關　交通部公路總局新竹區監理所苗栗監理站
異　議　人
即受處分人　葉致宏
上列異議人即受處分人因違反道路交通管理處罰條例案件，對於
交通部公路總局新竹區監理所苗栗監理站於民國100 年4 月28日
所為之竹監苗字第裁54-KAK096617號處分（原舉發案號：雲警交
字第KAK096617 號），聲明異議，本院裁定如下：
    主  文
原處分撤銷。
葉致宏不罰。
    理  由
一、原處分意旨略以：異議人即受處分人葉致宏於民國100 年4
    月4 日15時20分許，駕駛車牌號碼8252-VS 號自用小客車行
    經臺19線元長段處，為雲林縣警察局交通警察隊警員掣單舉
    發「經雷達測速為86公里，限速70公里，超速16公里」違規
    ；嗣異議人於舉發單所載應到案時間內到案申訴表示不服舉
    發，經原處分機關函請舉發單位調查結果，仍認異議人有上
    開違規行為，乃依道路交通管理處罰條例第40條、第63條第
    1 項第1 款暨違反道路交通管理事件統一裁罰基準及處理細
    則第41條第4 項規定，於100 年4 月28日裁處異議人罰鍰新
    臺幣（下同）1,600 元，並記違規點數1 點，原處分並無不
    法等語。
二、異議意旨略以：異議人於違規當時即請警員出示違規照片或
    錄影畫面並告知「前有測速」告示牌擺放位置，然該警員僅
    出示測速器顯示數值（86 km/hr），也未引導異議人確認告
    示牌位置，即逕予舉發，實難讓人信服，為此向法院聲明異
    議，請求撤銷原處分等語。
三、按交通法庭認為聲明異議有理由者，應以裁定將原處分經聲
    明異議部分撤銷，並自為裁定，道路交通案件處理辦法第19
    條前段定有明文。又法院受理交通事件，準用刑事訴訟法之
    規定，道路交通管理處罰條例第89條前段定有明文。而犯罪
    事實應依證據認定之，無證據不得認定犯罪事實，刑事訴訟
    法第154 條第2 項規定甚明。再依最高法院76年台上字第49
    86號判例所揭示：「認定犯罪事實所憑之證據，雖不以直接
    證據為限，間接證據亦包括在內，然而無論直接或間接證據
    ，其為訴訟上之證明，須於通常一般之人均不致有所懷疑，
    而得確信其為真實之程度者，始得據為有罪之認定，倘其證
    明尚未達到此一程度，而有合理之懷疑存在時，事實審法院
    復已就其心證上理由予以闡述，敘明其如何無從為有罪之確
    信，因而為無罪之判決，尚不得任意指為違法」之意旨。易
    言之，法院於審理行為人違反道路交通管理處罰條例案件，
    於為事實之認定時，如就原處分機關所認定行為人違規之事
    實仍有合理之懷疑，而無法確信行為人確有該當於道路交通
    管理處罰條例各該處罰條文之構成要件事實時，即應依刑事
    訴訟法上待證事實「倘有懷疑，則應從被告之利益作解釋」
    之證據法則，作對異議人有利之認定，合先敘明。
四、經查：
(一)、異議人於上揭時、地，駕駛8252-VS 號自用小客車為警掣單
    舉發「經雷達測速為86公里，限速70公里，超速16公里」違
    規乙節，固有雲林縣警察局雲警交字第KAK096617 號舉發違
    反道路交通管理事件通知單、裁決書、送達證書影本各1 份
    在卷可稽，惟異議人否認有上開違規行為，並以前揭情詞置
    辯。
(二)、本件取締過程，業經證人即本件舉發警員張勇裕於本院調查
    時到庭具結證稱：「（本件取締經過？）當時我與馮伯勝一
    同執勤，我們停在路肩，有放告示牌，我負責攔停，我下車
    而已，警車的左邊玻璃上架有測速儀，不用手拿，它是廣角
    的，在500 公尺前都會測到超速的車，會發出訊號，它的角
    度約15度，如果它有反應的話，測速器會鎖定並發出訊號」
    、「（本件雷達測速照相設備係架設在何處？）在警車的左
    邊玻璃上」、「（所以這台測速儀未標測的時間、地點、速
    度、車號？）只有速度，其他均無」、「（本台是測速槍？
    是測速器，不是手持的測速槍」、「（為何不用自己瞄準？
    因為他會有訊號顯示，配合我們目測再判斷，就知道是哪台
    車」、「（當時車流量？）不少」、「（異議人的車前後左
    右有無其他車輛？）時間太久，我已經沒有印象了」、「（
    為何不手持測速器去瞄準標的物測速？）這種機器只要開機
    就會自動偵測」、「（但是你怎麼確定他偵測的是哪一台車
    ？）看當時的狀況而定」、（如果當時有很多台車，可能無
    法確定是哪台車？）是，如果有多輛車，可能無法確定是哪
    台車超速，我們就不攔了」、「（異議人說他左後方有車，
    你有無意見？）無印象，以我們攔車的原則，若有二部以上
    的車，我們就不會攔車，那天車蠻多的」、「（於違規地點
    前有設置警告標誌嗎？）有」、「（警告標誌是誰設置的？
    ）我另外的同事放的」、「（距離雷達測速照相機多遠？約
    100 公尺」、「（警告標誌的內容？）『前有測速』」、「
    （攔停異議人後，是否出示雷達測速儀所測得之數據予異議
    人觀看？）有」、「（有告訴異議人他超速16公里嗎？）有
    」、「（異議人作何表示？）他要求看相片」、「（有相片
    嗎？）無」、「（他有無說你怎麼知道是我的車？）他有說
    。」等語（見本院100 年6 月8 訊問筆錄）。足見執勤警員
    使用非照相式雷達測速器對車輛實行雷達測速時，僅能顯示
    車輛之車速與測距，並無法顯示車號，亦即無法正確指明係
    何車輛違規，亦無法留存任何證據資料證明該非照相式雷達
    測速器當時所測得之數據，尚難僅憑執勤警員之證言即認該
    非照相式雷達測速器所測得車速係異議人車輛之行速。
(三)、又公路主管機關對人民科處罰鍰，既係對人民財產權之侵害
    ，自必須確實證明其有違法事實，倘未能舉證之，其處罰即
    不能認為合法。而目前我國交通勤務警察取締超速駕駛之科
    學儀器可區分為二類，一為定點設置之固定式測速照相設備
    （包含有雷達、雷射與感應線圈等），一為手持或車裝流動
    測速儀器（發射兩條雷射光束計算目標車輛之進、出場時間
    ）；後者又可分為二種，一為定置路旁附有照相機之固定雷
    射測速儀器，另一種為警員手持雷射測速槍，確認超速後當
    場攔停舉發或逕行舉發。參酌現今電子科技器材之發達及相
    機之普及，從舉發超速違規事件之技術層面而言，交通稽查
    機關以雷達或雷射測速儀配合照相設備以明確舉證測速對象
    、測速所得數值等資料，並無不可行或窒礙難行之處。是交
    通稽查機關如仍捨易於使民眾信服，且不易發生爭議之稽查
    證明方法，而以無照相式之測速器進行稽查，其舉發事實之
    正確與否，自應進行嚴格之審查，例如違規事實之稽查方法
    是否正確、違規事實是否能確認無誤、是否踐行舉發事實之
    告知程序等，要不能僅以舉發單上記載違規事實或舉發警員
    之證詞為唯一依據。本件執勤警員案發時使用之非照相式雷
    達測速儀，固經經濟部標準檢驗局檢定合格在案，有經濟部
    標準檢驗局雷達測速儀檢定合格證書在卷足參（見本院卷第
    13頁），則該測速儀儀之準確性有其依據可憑。然依證人張
    勇裕前開之證述可知，當時車流量大，行經該路段之車輛不
    少，則於此情形，執勤警員是否能確實描準異議人駕駛之車
    輛進行雷達測速，尚非無疑。且本件舉發警員既係為執行超
    速取締之勤務而至該處，異議人之違規舉發，自非屬執勤中
    偶然發現致無法取得相關佐證資料之情況，員警以拍照、攝
    影或其他方式就駕駛人交通違規事實予以舉證，應屬可合理
    期待。況本件違規所涉及測速結果為何，端賴員警以機動式
    測速器當場進行測速後，在測速器螢幕上顯示之各項數據結
    果以為證明、確認本件測速器操作步驟是否正確、過程是否
    爭議、測速結果，蓋因本件係採用科學儀器取得證據資料證
    明違規行為。是以，舉發警員理應就科學儀器所取得之直接
    證據，善盡留存、保管之責任，以供日後檢驗、比對之用，
    而非逕由異議人擔負提出反證之不利益，方屬合理。惟本件
    舉發警員未善盡保存拍攝測速器螢幕顯示數據及違規車輛之
    照片，以致無法據以佐證、檢驗其證述之真實性。又舉發員
    警於攔停異議人進行舉發之際，異議人當場即對於測速結果
    、採證照片云云表示不服，亦有現場錄音譯文1 份在卷可參
    （見本院卷第34頁），足徵舉發員警應可預見異議人對於本
    件違規行為之舉發及裁決，應會提起救濟，更應妥善保存當
    時測速數據結果之電腦檔案或照片，以供比對、檢驗，卻未
    如此為之，實難認其已善盡舉證責任。
(四)、末以，依實務上之觀察，一般道路本即設有固定式測速照相
    設備，並有機動式移動測速照相機及警察巡邏等方式，用以
    取締車輛違規超速情形，而上開採證方式一般都會於事後留
    下堪供檢驗之舉發照片或錄音、錄影等紀錄，以供處分機關
    或法院於裁判時審查。然本件違規事實之認定，卻未如其他
    違規案件，有取締過程之錄音或錄影光碟或其他堪供事後檢
    驗藉以確定其為真實之任何事證（如文字、圖像、聲音、書
    面或電磁紀錄等資料）供法院複驗與審查。且在目前國內各
    種照相、測速系統等高科技設備日新月異之情況下，仍沿用
    此種不能留下任何紀錄資料之測速機器，作為舉發違規超速
    之採證依據，是否符合現代民主法治國家凡事均須講求證據
    之基本原則，容有檢討之餘地。準此，本件違規之舉發，綜
    合卷內事證顯示，僅係依非照相式雷達測速儀作為車輛違規
    行為之唯一依據，並未佐以其他可留作事後判斷審酌之證據
    ，自無法使本院形成對異議人有為本件違規行為之合理心證
    ，難認異議人確有原舉發單位所舉發「汽車駕駛人行車速度
    超過規定最高時速（未滿20公里）」之違規行為。
五、綜上所述，本件既不能排除執勤警員有誤認異議人車輛之可
    能性，尚難認定異議人確有行車速度超過規定最高時速（未
    滿20公里）之違規行為。此外，復查無任何其他積極證據，
    足認異議人確有前揭違規行為。從而，本件違規駕駛行為，
    尚未達於通常一般之人均不致有所懷疑，而得確信其為真實
    之程度，仍有合理之懷疑存在，無從使本院得異議人有前揭
    違規事實之確信，揆諸首揭說明，自應作對異議人有利之認
    定。原處分機關未予詳察，遽對異議人為前開裁決，即難認
    為允當，應認異議人之異議為有理由，而由本院將原處分撤
    銷，改諭知異議人不罰，以資適法。
六、據上論斷，應依道路交通管理處罰條例第87條第2 項，道路
    交通案件處理辦法第19條前段，裁定如主文。
中    華    民    國   100    年    6     月    30    日
                  交通法庭  法  官  周靜妮
以上正本證明與原本無異。
如不服本裁定應於送達後5 日內向本院提出抗告狀。
                            書記官  巫  穎
中    華    民    國  100     年    6     月    30    日